【裁判字號】    90,訴,436
【裁判日期】    920225
【裁判案由】    違反森林法
【裁判全文】
臺灣宜蘭地方法院刑事判決                            九十年度訴字第四三六號
    公  訴  人  臺灣宜蘭地方法院檢察署檢察官
    被      告  卯○○  男  四.
選任辯護人  吳振東  律師
右列被告違反森林法案件，經檢察官提起公訴（八十九年度偵字第二八四七號），本
院判決如左：
    主  文
卯○○無罪。
    理  由
一、公訴意旨略以：卯○○為址設宜蘭縣大同鄉玉蘭五號「本覺禪寺」之住持，而該
    寺本僅在宜蘭縣大同鄉○○段一二八三、一二八四地號搭蓋一鐵皮屋作為修行處
    所，迄民國八十年至八十六年間，卯○○欲將該寺加以擴建，竟未經主管機關同
    意，將該寺擴建至宜蘭縣事業區第八十林班地（以下簡稱：「八十林班地」）之
    國有森林地，以此方式擅自占用之，而竊佔面積合計達零點二三六一公頃。嗣於
    八十七年間，告訴人宜蘭縣羅東林區管理處（以下簡稱「未○○○○」）進行林
    班檢定時，始查悉上情，因認被告涉犯違反森林法第五十一條第一項之罪嫌云云
    。
二、按犯罪事實應依證據認定之，無證據不得推定其犯罪事實，刑事訴訟法第一百五
    十四條定有明文。又認定不利於被告之事實，須依積極證據，苟積極證據不足為
    不利於被告事實之認定時，即應為有利於被告之認定，更不必有何有利之證據，
    最高法院三十年上字第八一六號及三十年上字第二七八五號判例意旨參照。復按
    森林法第五十一條第一項之擅自墾殖占用罪，為刑法第三百二十條第二項之特別
    規定，需以行為人於他人森林或林地內，擅自墾殖或占用者，為構成要件，並必
    須行為人具備意圖為自己或第三人不法利益之主觀犯意，而於他人森林內擅自設
    置工作物者，始足當之，苟行為人欠缺意圖為自己不法所有之墾殖或占用犯意與
    行為，即與該罪之構件不符，自難逕論以該罪，最高法院八十五年台上字第三０
    六三號著有判決可資參照。
三、公訴意旨認被告卯○○涉犯右揭犯行，係告訴代理人寅○○及辰○○之指訴、被
    告於偵查中之供述、證人即未○○○○巡視員丙○○、壬○○、巳○○之證詞，
    及羅東地政事務所土地複丈成果圖（比例尺為六千分之一）與內政部公佈由行政
    院農業委員會林務局農林航空測量所（以下簡稱「農林航空測量所」於七十一年
    間依「臺灣地區像片基本圖」測繪之等高線圖（以下簡稱「七十一年航照等高線
    圖」、比例尺為萬分之一）比對不符，而被告建造房舍之初已有於八十年一月十
    日拍攝、八十八年九月測製，並依據「臺灣林區像片基本圖」測製之等高線圖（
    以下簡稱「八十年航照等高線圖」），應以該圖為依據建造房舍為其主要論據。
    訊據被告則堅詞否認有右揭公訴人所指之犯行，辯稱：渠等在七十七年間開始整
    地興建，依據七十一年航照圖所建造，但未鑑界，八十二年申請電錶後即未變動
    過，係建築在自己的土地上，並無竊占八十林班地之意思，大殿完工取得建築執
    照後，於八十一、二年間興建廚房及廁所，該處廁所有二間，一間係在寺廟內，
    一間為村民所蓋，供登山者使用，八十四年後並未有擴建或改建情事，僅種植樹
    木，美化環境，伊等一直認為係在自己土地上建築房舍，並將周圍廚房、廁所建
    造完成，沒有竊占國有林地，該處本來是農舍，渠等持有使用執照，寺廟登記應
    行補正事項沒有補正之原因係宜蘭縣政府未通知其補正，所以未予補正，伊以為
    只要辦理寺廟登記即可，伊為出家人，不懂法律程序，並不知道要自行補正等語
    。選任辯護人則為其辯護稱：本覺禪寺座落於宜蘭縣大同鄉松羅村第一二八三、
    一二八四地號二筆林牧用地，為信徒陳沈明鳳於七十六年十月二十九日以其子子
    ○○之名義向原地主陳龍妹買受，陳沈明鳳並於七十七年五月間捐出土地，籌資
    整地，以供興建道場之用。當時因經費短絀，未向地政機關申請鑑界，但陳沈明
    鳳等依土地實際使用情形，參酌內政部七十一年航照等高線圖，在改制前臺灣省
    農林廳林務局蘭陽林區管理處（以下簡稱「蘭陽林管處」）與該土地原地主所共
    有之範圍內為之。陳沈明鳳並曾因用水之需，於七十八年三月一日向蘭陽林管處
    申請租用宜蘭事業區第七八、七九林班地內面積零點一八一八公頃作為引水用地
    ，後因居民對於水土保持產生疑義，向大同鄉公所檢舉，而經鄉公所派員實地勘
    查後，認開挖土地屬於私有土地，但須做水土保持，陳沈明鳳乃於加強水土保持
    後，於七十八年底開始興建房舍，於七十九年初完成道場房舍之興建。後陳沈明
    鳳因完工房舍遲未補辦申請建造手續，遭宜蘭縣政府建設局於八十年五月二十八
    日以八十建管字第一二六四號為違章建築拆除通知，並於八十年八月三日以八十
    建管字第三七三二號函命補正，另宜蘭縣政府並於八十年九月二十六日至現場勘
    查後，於八十年十月二十一日以八十農保字第九六六一三號函表示陳沈明鳳未經
    許可，在一二八四地號開挖整地、建築房舍，違反山坡地保育條例而科處罰鍰新
    臺幣五千元，陳沈明鳳乃於八十年十一月二十五日補申請建築執照，經宜蘭縣政
    府建設局於八十年十二月六日以八十建管字第九七二號函核發使用執照，其上所
    載建築基地均為一二八三、一二八四地號。嗣本覺禪寺之信眾即在該處範圍內使
    用，道場現今地形地貌仍保持當初整地興建房舍時之情形，僅在房舍後方種植梢
    楠樹。歷年來蘭陽林管處之巡視員定期巡山，並未發見占用情形，足見被告並未
    竊占國有林班地。惟今日告訴人未○○○○於八十七年進行林班地檢訂時，以羅
    東地政事務所八十七年十二月三十日之複丈成果圖套繪於農林航空測量所於八十
    年一月十日航空攝影，而於八十八年九月測繪之八十年航照等高線圖上，而認定
    本覺禪寺房舍建築在毗鄰之國有八十林班地上，實有誤會。蓋八十年航照等高線
    圖，未經主管機關內政部核定，僅屬初稿，並無公信力，且如與七十一年航照等
    高線圖（萬分之一比例尺）比對後，該地區位置均將東移，第一二八三地號土地
    東側界線以向下位移四十米，第一二八四地號土地將與下方他人土地重疊，全區
    界址均有變動，而發生互相越界佔用情形，實則如依七十一年航照等高線圖比對
    ，本覺禪寺均在八十林班地之東方，而在第一二八四地號土地內，並無越界侵占
    情事，且七十一年航空等高線圖與八十年航照等高線圖之境界線標示不同，無法
    互為比對。又七十一年航照等高線圖係經內政部核定，並對外公開發行者，八十
    年航照等高線圖則未經主管機關核定，亦未公開發行，不足以作為套繪依據。另
    證人即未○○○○巡山員丙○○、壬○○及巳○○雖於偵查中證稱被告主持之本
    覺禪寺有擴建情事，然證人均為告訴人之受僱人，所述恐有偏頗，且其巡山紀錄
    中並未記載，證人證詞顯係附和告訴人所述之詞，不足採信。至寺廟登記未補正
    部分，係行政違規，與竊占要件不符，被告並無竊占之犯意等語。經查：
（一）被告卯○○，法號「釋道弘」，於八十一年八月十三日出家，在廖正仁主持之
      本覺禪寺修行，於八十九年十月三日申請繼任為住持，此有臺灣省宜蘭縣寺廟
      人口（住眾）登記登記表（偵查卷第七十頁背面）及宜蘭縣政府八十九年十月
      三日八九府民禮字第一０六七七九號函（偵查卷第十一、十二頁）各一紙附卷
      可稽。惟本覺禪寺之建造過程，雖被告於警訊中自承全程參與，並陳稱：「本
      覺禪寺從建造開始就由我負責，只是登記為廖正仁」（見偵查卷第四頁背面、
      第五頁），足認被告確曾實際參與本覺禪寺之設寺建造工程。然本覺禪寺之負
      責人即住持於八十九年十月三日之前，仍為廖正仁，應由其綜理寺內各種事務
      並指揮禪寺建造，而寺廟興建督造相關事宜，亦應為地主、原始起造人、建物
      所有人或禪寺負責人之權責，被告於當時尚未出家，僅任義工，為被告於本院
      所陳明。是本件本覺禪寺是否占用國有林班地，並有擴建、增建情事，而致其
      負責人或原始建造人違反森林法等刑事案件，應審酌原興建時之集資地主、原
      始起造人、建物所有人或擴建時之負責人是否具主觀犯意為斷，合先敘明。
（二）查本覺禪寺為信徒陳沈明鳳於七十六年十月二十九日以其子子○○名義向原地
      主陳龍妹購買宜蘭縣大同鄉○○段第一二八三、一二八四地號土地，於七十七
      年五月間捐助該二筆土地，籌資整地，以供興建道場之用，此有買賣預約書、
      宜蘭縣大同鄉○○段一二八三、一二八四地號土地地籍謄本及整地建造初始之
      照片附卷可稽（見偵查卷第三十頁、第三十二至三十七頁、本院卷一第二十六
      頁）。然建造之初，陳沈明鳳等並未向地政機關申請鑑界，僅依照土地實際使
      用情形，參酌七十一年航照等高線圖興建本覺禪寺，後因用水之需，曾於七十
      八年三月一日向蘭陽林管處申請租用宜蘭事業區第七八、七九林班地內面積零
      點一八一八公頃作為引水用地，此有七十一年航照圖及蘭陽林管處七十八年三
      月八日七八蘭經字第六一號函（見本院卷一第三十八頁證物十、第二十九頁）
      。然因當地居民對於水土保持產生疑義，向大同鄉公所檢舉，此有七十八年六
      月二十七日中國時報新聞影本一份存卷可參（見本院卷一第三十頁），陳沈明
      鳳仍於七十八年底整地興建房舍。陳沈明鳳於建造房舍後，遲未補辦申請建造
      手續，遭宜蘭縣政府建設局於八十年六月二十八寄發違章建築拆除通知，並於
      八十年九月二十日以八十農保字第八六七二五號函示訂八十年九月二十六日至
      現場勘查，並拍攝現場照片及製作會勘紀錄，後於八十年十月三十一日以八十
      農保字第九六六一三號函表示：陳沈明鳳未經許可，在一二八四地號開挖整地
      、建築房舍，違反山坡地保育條例而科處罰鍰五千元，此有前開函示及宜蘭縣
      政府九十一年三月二十一日府建使字第０九一００二七三六九號函各一件附卷
      可參（見本院卷一第三十三頁至第三十五頁、第一二三頁至第一三三頁）。陳
      沈明鳳並於八十年九月十三日向宜蘭縣政府建設局申請建築執照，然因違反山
      坡地保育利用條例之規定，而遭建設局於八十年九月三十一日以八十年建管字
      第四七七七號函要求補正，陳沈明鳳則於補正水土保持事項後，檢附農舍設計
      圖、土地登記謄本說明書、現場照片及建築執照設計申請書送請建設局審查，
      申請建造基地總面積為零點二六一點九五公頃，而建設局製作建築執照審查表
      審查後，准予核發建築執照，此有宜蘭縣政府建設局八十年十二月六日八十建
      管字第六三七八號函附卷可參（見本院卷一第三十六頁），並經本院依職權調
      取建造執照卷宗全卷核閱屬實（見本院卷二第十二頁至第四十七頁，即宜蘭縣
      政府九十一年八月八日府建管字第０九一００九０九七九號函附件），並經當
      時承辦人員戊○○、癸○○於本院審理中結證屬實。其中宜蘭縣政府建設局之
      建造執照審查表中就「建築基地位置與現況是否相符」一欄（見本院卷二第二
      十五頁），審查人員以「０」註記，堪信應指審查人員認建築基地與現狀相符
      。另陳沈明鳳亦於八十年十二月檢附使用執照申請書、設計圖及現場照片向宜
      蘭縣政府建設局申請建築物使用執照，經該局於八十一年三月四日以八一建管
      字第九七二號函核發使用執照，此有建設局前開函件及使用執照申請書、設計
      圖及現場照片存卷可稽（見偵查卷第四十五頁至四十九頁）。其後陳沈明鳳即
      於八十五年五月二日將前揭二筆土地移轉登記予廖正仁，再於八十九年十月二
      十日辦理更名為本覺禪寺所有而使用至今，此有土地登記謄本、土地所有權狀
      及八十九年十月九日八九府民禮字第００一０八六０七號宜蘭縣政府證明書存
      卷足參（見偵查卷第四二至四三頁）。綜上，依宜蘭縣政府建造執照卷宗內（
      本院卷二第三十二頁）、申請使用執照所附之現場照片（偵查卷第四十八頁）
      及陳沈明鳳因違反山坡地保育利用條例而至現場會勘之會勘紀錄和拍攝照片觀
      之（本院卷一第一二八頁、第一二九頁，以上均為八十年及八十一年間所拍攝
      ），其房舍結構已大致完成，與偵查中（九十年三月）及本院調查中（九十一
      年八月）至現場履勘時之房屋現狀光碟片內照片相較，其房舍前方尚未鋪設草
      皮及水池，現場仍處整地施工狀況，四周尚未栽種植物，房舍右方僅為突出屋
      簷，今日房屋右側則確有擴建鐵皮廚房，其餘外觀大致相同，主要結構並無甚
      大差異。
（三）公訴人以被告所持七十一年等高線航照圖（比例尺為萬分之一）與羅東地政事
      務所複丈成果圖（比例尺六千分之一），其比例尺不同而互相套用，係混淆之
      舉，本覺禪寺於八十年建造或擴建時，應以八十年航照等高線圖作為依據，不
      應依七十一年航照等高線圖比對援用，辯護人則以八十年航照等高線圖與羅東
      地政事務所複丈成果圖套用比對，而認定被告竊占第八十林班地部分土地，實
      有誤會，且該八十年航照等高線圖未經主管機關內政部核定，僅屬初稿，並無
      公信力等語置辯。然本院以七十一年航照等高線圖與八十年航照等高線之效力
      及依據函詢農林航空測量所，該所函覆稱：「三、本所目前提供各機關、學校
      、企業團體及一般民眾應用之相片基本圖（含等高線版），係依據內政部七十
      年三月六日台內地字六一九二０號令訂定發佈之「臺灣地區基本圖測製管理規
      則」規定辦理，係供國家建設規劃設計之用，其等高線圖之測製亦依據該管理
      規則規範之標準辦理，並無公告核定之程序，．．．如涉及地籍疑義，以地政
      單位之地籍圖為準」，有該所九十一年三月十八日以九十一農測資字第０九一
      九一一０二三七號存卷供參（見本院卷一第一二一、一二二頁）。另本院再函
      詢羅東地政事務所有關林班線之測繪與地籍線、地籍圖是否有關連，該所則函
      覆稱：「二、按地籍整理乃國家依法定程序，將所轄各行政區域每一戶公私有
      土地之座落、位置、形狀、界址、面積、使用型態及其權利關係，加以詳實精
      確之測量、調查與登記，製成地籍圖、辦理登記，而為課徵土地稅及實施土地
      政策之依據」，是地籍圖之測製與林班線測繪並無關連」，有該所九十一年九
      月十一日羅第二（二）字第０九一０００九六０二號函附卷供參（見本院卷二
      第一０六頁）。又本院再依職權函詢七十一年航照等高線圖與八十年航照等高
      線圖上之境界線標示方式為何有所差異，該所函覆稱：「二、上揭二種圖因使
      用目的不同，委辦單位均各自訂定圖例為繪製地圖之標準，是以境界線之表示
      有十字與實線之不同；三、境界線之位置於該二張圖上所示之位置，經將七十
      一年測製之萬分之一比例尺放大為五千分之一與八十八年測製之同一比例尺予
      以套繪結果，位置確有不同，究其原因，七十一年測製之林班境界線係由五萬
      分之一林班地形圖資料轉繪，其所取得圖資比例尺小，誤差較大，而八十八年
      測製之林區像片基本圖為林業經營專業用圖，境界線牽涉與地籍線共界部分，
      係由羅東林區管理處依同一比例之事業區林班圖與地政單位地籍圖圖資辦理檢
      訂調查套繪成圖；三、像片基本圖上所繪林地境界線如涉及地籍疑義應依地政
      單位之地籍圖為準」，此有該所九十一年九月十六日九十一農測編字第０九一
      九一０一二０九號函存卷可參（見本院卷一第一０九頁）。又本院再以製作前
      揭二件航照等高線圖之基準即七十七年拍攝之「臺灣地區像片基本圖」與八十
      年拍攝之「臺灣林區像片基本圖」是否均有法律上之效力或僅為內部參考文件
      一事函詢農林航空測量所，該所再函覆稱：「二、臺灣地區像片基本圖係為提
      供林業經營使用，如涉及地籍疑義，以地政單位之地籍圖為準，至於臺灣地區
      像片基本圖係依據內政部編印之地政法規及關係法規彙編內臺灣地區基本圖測
      製管理規則之規定條文辦理，林班地與毗鄰私有地之界線，如涉及地籍疑義，
      以地政單位之地籍圖為準」，有九十一年十一月十五日九十一農測技字第０九
      一九一０一五二一號函存卷可參（見本院卷二第一二六頁）。另卷附告訴代理
      人寅○○庭呈之「臺灣地區大比例尺基本圖簡介」中，亦指出基本圖之用圖僅
      係適合各項經濟建設、交通規劃、都市計畫、農林經營、土地稅收、資源開發
      以及各級機關行政管理用途，並未說明得以做為建築房舍測量依據，此有該基
      本圖簡介一紙附卷可參（見本院卷二第一九四頁）。是本覺禪寺於建造之初，
      本即不得以七十一年間內政部為管理國家地形地貌而拍攝之像片基本圖所測製
      之航照等高線圖作為建築依據，應於建築之初即申請地政機關鑑界，並依據地
      籍圖建造房舍，且如涉及國有林班地與毗鄰私有地之地籍爭議時，亦應以地籍
      圖為其準，前述二張航照等高線圖均不得作為建築及測量之依據，則被告所辯
      依據七十一年等高線航照圖建造房舍，而依照該圖比對後，並未竊占第八十林
      班地云云，自無堪憑採。
（四）查本件被告及其選任辯護人固於本院調查中辯稱：自七十八年整地興建完工後
      ，未再增建，且均建築在自有之宜蘭縣大同鄉○○段第一二八三、一二八四地
      號之土地上，並未逾越或增建至國有林班地上云云，並舉證人即附近居民己○
      ○、丁○○、乙○○、辛○○及子○○等人於偵查中結證稱該房舍自完工後並
      無增建或移動情形（見偵查卷第七十八至八十頁）。然本案經羅東地政事務所
      以地籍圖套繪測量後，測得本覺禪寺主體建築部分面積為零點三六四公頃，前
      院平台部分則為為零點一八三一公頃，此有羅東地政事務所複丈成果圖一紙附
      卷可稽（見偵查卷第七頁），與原建造人陳沈明鳳申請建築及使用執照時申請
      之主體建築部分總面積為零點二六一九五公頃（即二百六十一點九五平方公尺
      ）相較，顯然增加近零點一公頃。另雖本院依職權向告訴人調取七十七年至八
      十八年本覺禪寺附近之巡視月報表核閱後，於八十七年前並未發現有竊占國有
      林班地之記載，此有該巡視月報表影本一份存卷可佐。然偵查中依據告訴人所
      提之七十年至九十一年歷任巡視員名單（見偵查卷第一二０頁）訊問之結果，
      於七十七年一月至四月擔任巡視員之證人庚○○結證稱：沒有看過這些房子等
      語；而於七十七年四月至八十六年一月擔任巡視員之證人丙○○結證稱：接任
      巡山員時還沒有這些房子，是在渠任內蓋的，渠確定是八十一年有蓋一個鐵皮
      屋，但不確定是哪一棟，可能後面有再擴建，渠是八十四年離開，可以肯定的
      是此建物和離開時已不一樣等語；另於八十四年至八十六年間擔任巡視員之證
      人壬○○結證稱：當時房子是小小的，紅色的鐵皮屋，好像沒有像照片這麼大
      的建物等語；於八十六年擔任巡視員之證人巳○○則結證稱：其接任時就是如
      照片一樣，有廁所，接任後沒有再施工等語；而於八十六年至八十八年擔任巡
      視員之證人丑○○亦結證稱：去接手時就有建物，當時的建物和照片一樣，有
      再施工等語（以上均見偵查卷第一二四至一二六）；互核前揭八十年與九十年
      本覺禪寺之現場照片，其主體建築右側確有搭蓋鐵皮及前方增設水池、草皮。
      又本院於調查中至現場勘驗時比對八十年間之建物照片，認：「二、依建物正
      面外觀觀之，除門前屋簷上之標誌外，並無增改情形，三、建物左側除第三區
      塊之窗下開一側門，餘無變動，四、建物右側有增建一廚房，與右側斜坡相連
      」，有勘驗筆錄一紙附卷可稽（見本院卷一第一八五頁），足認本覺禪寺於八
      十四年至八十六年間其主體建物周邊確有擴建情事。又本覺禪寺主體及平台之
      建築位置，經羅東地政事務所人員複丈後，係座落於告訴人所轄宜蘭事業區第
      八十林班地，此有前揭土地複丈成果圖存卷供憑。另告訴代理人庭呈羅東地政
      事務所八十八年十一月十八日八八羅第二（一七）字第一二二四九號函亦載明
      前往鑑界複丈所釘四支樁位成果並無不符（見偵查卷第六九頁）。且本院依職
      權函詢羅東地政事務所就該二筆土地地籍圖界線於七十七年至八十二年間有無
      異動情形，該所亦函覆稱：「經查上揭土地自六十五年間第一次登記迄今未曾
      變動」，此有該所九十一年六月四日羅地二（八）字第０九一０００五五八三
      號函一件附卷足憑（見本院卷一第一六四頁），可知地籍圖界線自本覺禪寺建
      寺之初均未曾變動。又證人即羅東地政事務所承辦人員甲○○於偵查中至現場
      勘驗時，亦陳稱：本覺禪寺之基地，應該不會有位移或走山之情形，有勘驗筆
      錄一份存卷可按（見偵查卷第八八頁）。揆諸前揭於國有林班地與毗鄰私有地
      之地界爭議應以地籍圖為準之說明，則本覺禪寺主體建物及前院平台部分共零
      點二三六一公頃（含主體建物、平台及周邊擴建部分）占用八十號林班地部分
      土地之事實，應可認定。惟本覺禪寺於七十八年係由陳沈明鳳購地興建，並於
      八十年間取得建築執照及使用執照，被告遲於八十一年八月三日始出家，並於
      本院審理中陳稱：七十八年開始搭建時僅為義工等語（見本院九十二年二月十
      一日訊問筆錄）。嗣陳沈明鳳於八十五年五月二日將前揭二筆土地移轉登記予
      廖正仁，再於八十九年十月二十日辦理更名為本覺禪寺所有，而被告遲至八十
      九年十月後始申請繼任為住持，業如前述，則被告於七十八年至八十年間原始
      建造之初尚未出家，於八十四年至八十六年擴建期間亦非本覺禪寺之住持及負
      責人，實難認定被告確係本件竊占罪嫌之行為人。又縱被告實際參與禪寺建造
      事務，然本覺禪寺自形式觀之確有取得建築執照及使用執照，且被告於本院調
      查、審理中多次陳稱：於七十八間即依據航照圖在自己土地上建築房舍，申請
      電錶以後就沒有變動，取得使用執照後就認為是在自己的土地上建築，都是合
      法的，並無竊占意圖等語（見九十一年二月二十二日、九十一年五月二十三日
      、九十一年八月三十日、九十二年二月十一日訊問筆錄），則被告主觀上仍係
      在自己合法取得之土地上建造房舍，並於取得建築執照及使用執照後，依據實
      際使用情形於八十四至八十六年間略有擴建，縱於建造之初未依地籍圖申請地
      政機關鑑界，應屬於原始建造人或禪寺負責人之過失，亦難推認被告有何為自
      己或第三人不法利益之意圖，揆諸前揭說明，實難逕以森林法第五十一條第一
      項所定之竊占罪相繩。
（五）另搭建於本覺禪寺主體建築以外之廁所（經測量後面積為零點一六六公頃），
      業據被告於本院調查、審理中陳稱：係村民所搭建，非本覺禪寺之附屬建物等
      語（見本院九十一年五月二十三日、九十二年二月十一日訊問筆錄），而本院
      於調查中至現場履勘，亦認該廁所獨立，非附屬於寺廟部分，此有勘驗筆錄一
      件附卷可參（見本院卷一第一八五頁背面），則此廁所部分，並無證據證明係
      被告所搭建並占用，而涉有竊占犯行。
（六）至告訴代理人午○○、寅○○於本院調查、審理中指稱卷附八十二年府民禮補
      字第二六四號「臺灣省宜蘭縣寺廟登記表」及八十二府民禮字第二六四號「宜
      蘭縣（市）政府寺廟登記證」上（見偵查卷第十四、十五頁），於備註欄內固
      均經主管機關勾選「一、用地未合都市計畫土地使用分區或非都市土地編定使
      用之規定，二、未取得土地同意書，三、未取得建築執照、使用執照」，足以
      推認被告於八十三年間即知悉未取得使用執照及建築執照，而有竊占國有林班
      地之主觀犯意等情。然查，本院依職權函詢宜蘭縣政府有關本覺禪寺寺廟補辦
      登記情形及應行補正事項後續處理程序為何，該府則回覆稱：「查該寺係依據
      「臺灣省未辦登記寺廟第三次補辦登記作業要點」之規定，完成寺廟補辦登記
      ，惟對應行補正事項中，該寺並未申請辦理補正事宜，但依據上開要點五，不
      阻卻有關法令規定之約束及執行」，此有九十一年八月九日府民禮字第０九一
      ００九０八０四號函一件附卷可參。惟本覺禪寺建築主體部分確領有建造執照
      及使用執照，縱本覺禪寺至今仍未補正其餘事項，僅為管理機關行政裁罰之問
      題，實難據此即推論被告於八十三年時即已明知建物佔用國有林班地，而仍繼
      續擴建，其主觀上具有竊占之不法犯意。另告訴代理人所提之宜蘭縣政府九十
      一年八月二十八日府農保字第０九一００九八九八六號函覆中，雖載明「國有
      事業區第八０林班地經查並未有申請建築執照之紀錄」（見本院卷二第七四頁
      ），因而認本覺禪寺建物並未取得建築執照。然原始建造人申請核發建築執照
      時，本即於申請表上登記建物將座落於第一二八三、一二八四二筆私有土地，
      縱建物興建後實際位置係占用第八十林班地，主管機關於行政登記上本即將該
      寺之建築基地登記為前揭二筆土地上，以致第八十號林班地上未有申請建築執
      照之紀錄，亦無法以此推論被告有何竊占犯行，附此敘明。況告訴代理人庭呈
      函詢宜蘭縣政府有關本覺禪寺申請寺廟補辦登記及建照執照資料之回函亦已說
      明：「本府依建築法第七十條規定核發大同鄉○○段一二八三、一二八四地號
      之使用執照，有關本案越界建築一節，依內政部五０、０八、一二台內字第六
      四四五八號代電：「查領有建築執照之起造人是否照核定圖樣及建築法規實施
      建築，事屬主管機關之權責，至於越界建築不論其侵占之土地為公私所有，宜
      由當事人循民事途徑解決」。則本件有關本覺禪寺是否越界建築於國有林班地
      上之紛爭，純屬民事糾葛，宜循民事途徑解決，尚與被告是否涉犯森林法第五
      十一條第一項之竊占犯行無涉。
（七）綜上所述，被告於本覺禪寺建造之初，並非原始起造人或禪寺負責人，於八十
      四年至八十六年間擴建時，亦非該寺行政上負責人，難認係森林法第五十一條
      第一項竊占罪之行為人。又縱該寺建築有越界占用情事，應係建造之初未以地
      籍圖鑑界所致，其主體建物形式上既領有建造執照與使用執照，被告主觀上認
      其於該寺自有土地上建造或擴建，實難推認其有未自己不法所有之竊占犯意。
      至該寺建物越界建築而占用部分國有林班地之爭議，宜循民事途徑處理。從而
      本件被告既無於他人森林或林地內，擅自墾殖或占用之行為，亦無竊佔之主觀
      犯意，揆之右揭說明，即難令被告負違反森林法第五十一條第一項之罪責。此
      外，復查無其他積極證據足資證明被告有何違反森林法之犯行，其犯罪應屬不
      能證明，爰為無罪之諭知。
據上論斷，應依刑事訴訟法第三百零一條第一項，判決如主文。
本案經檢察官賴慶祥到庭執行職務
中         華        民        國        九十二       年    二  月二十五日
                               臺灣宜蘭地方法院刑事第二庭
                                   審判長法  官    黃  永  勝
                                         法  官    鄭  貽  馨
                                         法  官    郭  顏  毓
右正本證明與原本無異。
如不服本判決，應於判決送達後十日內向本院提出上訴狀( 應附繕本 )，上訴於臺灣
高等法院。
                                         書記官    莊  淑  茹
中         華        民        國        九十二       年    二  月二十七日


司法院資訊處製作；財團法人民間司法改革基金會備份。
